ACORDAO-COMPLETO-2569183

ACÓRDÃO 1422/2023 ATA 3/2023 - SEGUNDA CÂMARA

VISTOS, relatados e discutidos estes autos em que se aprecia ato de aposentadoria deferida pela Universidade Federal de Minas Gerais - UFMG em favor da Sra. Ana Lúcia Drummond, no cargo de Analista de Tecnologia da Informação
ACORDAM os Ministros do Tribunal de Contas da União, reunidos em Sessão da 2ª Câmara, ante as razões expostas pelo Relator, e com fulcro nos incisos III e IX do art. 71 da Constituição Federal e nos arts. 1º, inciso V, e 39, inciso II, da Lei 8.443/1992 c/c o art. 259, inciso II, do Regimento Interno/TCU, em:
9.1. considerar ilegal a concessão de aposentadoria em favor da Sra. Ana Lúcia Drummond, negando registro ao correspondente ato;
9.2. dispensar o ressarcimento das quantias indevidamente recebidas de boa-fé pela interessada, consoante o disposto no Enunciado 106 da Súmula da Jurisprudência do TCU;
9.3. determinar à Universidade Federal de Minas Gerais que:
9.3.1. na hipótese de desconstituição da decisão judicial que tem amparado o pagamento da rubrica judicial, faça cessar o seu pagamento, ora impugnado por esta Corte, sob pena de responsabilidade solidária da autoridade administrativa omissa, nos termos do art. 262 do Regimento Interno/TCU; e
9.3.2. dê ciência, no prazo de 15 (quinze) dias contados da notificação, do inteiro teor desta Deliberação à interessada, alertando-a de que o efeito suspensivo proveniente da interposição de possíveis recursos perante o TCU não a exime da devolução dos valores percebidos indevidamente após a respectiva notificação, caso os recursos não sejam providos, encaminhando a este Tribunal, no prazo de 30 (trinta) dias, comprovante da referida ciência.

Ato de aposentadoria deferida pela Universidade Federal de Minas Gerais  UFMG em favor da Sra. Ana Lúcia Drummond, no cargo de Analista de Tecnologia da Informação.

Segunda Câmara

Universidade Federal de Minas Gerais.

3. Interessada: Ana Lúcia Drummond (XXX.153.136-XX).

13.1. Ministros presentes: Vital do Rêgo (Presidente), Augusto Nardes e Antonio Anastasia.
13.2. Ministro-Substituto convocado: Marcos Bemquerer Costa (Relator).

MARCOS BEMQUERER

Adoto como Relatório a instrução produzida no âmbito da Unidade de Auditoria Especializada em Pessoal (AudPessoal) , com pequenos ajustes de forma (peça 5) :
"Exame das Constatações
Ato: 121919/2020 - Inicial - Interessada: ANA LUCIA DRUMMOND - CPF: XXX.153.136-XX
Parecer do Controle Interno: considerar o ato legal.
Constatações e análises: 
9.1.1. Houve o registro de pelo menos uma rubrica com 'Denominação para análise pelo TCU = Decisão judicial (10288 - DECISAO JUDICIAL N TRAN JUG AT (Decisão judicial - Outros) - R$ 1.070,45) '.
Justificativa do Gestor de Pessoal: não há. Verificação efetuada no âmbito do TCU.
Análise do Controle Interno:  não há. Verificação efetuada no âmbito do TCU.
Análise da Equipe Técnica: ilegal.
Trata-se de parcela remuneratória paga com base em decisão judicial favorável à interessada no sentido de manter o pagamento da GAE sobre a vantagem pessoal originaria do Decreto 94.664/87 (Vantagem Pessoal que tratou o art. 5º do Decreto 95.689/1988) .
O art. 5º do citado Decreto assim estabeleceu:
'Art. 5° Cessa, a partir de 1° de janeiro de 1988, o pagamento de qualquer remuneração ou vantagem que vinham sendo percebidas em conformidade com o Plano Único de Classificação e Retribuição de Cargos e Empregos, instituído na conformidade da Lei n° 5.645, de 10 de dezembro de 1970, alcançado pelo disposto no art. 3° e seguintes da Lei n° 7.596, de 10 de abril de 1987.
§ 1° Publicado o ato de reclassificação dos servidores a que se refere este artigo, as respectivas instituições de ensino procederão ao encontro de contas entre a remuneração efetivamente paga e a que passaram a fazer jus, no período compreendido entre 1° de abril de 1987 e a data de publicação do mesmo ato.
§ 2° Na hipótese de a remuneração referente à categoria funcional e nível, considerada para efeito de enquadramento, ser superior à resultante da reclassificação do servidor no Plano Único de Classificação e Retribuição de Cargos e Empregos, ser-lhe-á assegurada diferença individual, como vantagem pessoal nominalmente identificável'.
Como se pode perceber, o objetivo do citado artigo era evitar o decesso salarial em virtude da reclassificação dos servidores no Plano Único de Classificação e Retribuição de Cargos e Empregos.
Em razão disso, esta Unidade Técnica entende que a citada vantagem deveria ser absorvida pelos reajustes futuros ocorridos no cargo do servidor, restando indevido o seu pagamento atual.
Sabe-se que não cabe ao TCU discutir ou desconstituir decisões judiciais transitadas ou não em julgado. Não pode o TCU negar a força da decisão judicial, por discordar de seus fundamentos e, muito menos, determinar o descumprimento da sentença.
Todavia, a existência de decisão judicial ou administrativa contrária ao entendimento do TCU não impede a apreciação do ato para fins de registro. Em apreciação de atos de pessoal, o TCU pode manifestar entendimento diferente do declarado por outras instâncias do Poder Judiciário ou da Administração Pública, inclusive mediante o julgamento pela ilegalidade dos atos de aposentadoria amparados por decisão judicial.
O TCU exerce a sua jurisdição independentemente das demais instâncias. O Tribunal possui competências próprias e privativas, estatuídas pela Constituição Federal e pela sua Lei Orgânica, inexistindo vinculação entre o processo do TCU e outro versando sobre idêntica matéria no âmbito do Poder Judiciário ou da Administração Pública.
Portanto, o TCU pode promover apreciação de mérito pela ilegalidade de ato de pessoal, em posição contrária ao decidido pelo Poder Judiciário. Todavia, respeitando a instância judicial, não serão propostas por esta Unidade Técnica determinações para a supressão da parcela incorporada com amparo em decisão judicial.
Nesse caso, por se tratar de decisão não transitada em julgado, cabe determinação ao órgão de origem que acompanhe o desfecho da decisão judicial supracitada, devendo retirar a vantagem caso a União obtenha êxito no recurso ou ela seja modificada até o seu trânsito em julgado.
9.1.2. Houve o registro de pelo menos uma rubrica com 'Denominação para análise pelo TCU = Vantagem de caráter pessoal (82106 - VPNI ART.62-A LEI 8112/90 - AT (Vantagem de caráter pessoal - VPNI art. 62-A Lei 8.112/90) - R$ 151,60) '.
Justificativa do Gestor de Pessoal: não há. Verificação efetuada no âmbito do TCU.
Análise do Controle Interno:  não há. Verificação efetuada no âmbito do TCU.
Análise da Equipe Técnica: legal.
A concessão da vantagem de quintos ou décimos está em consonância com a jurisprudência deste Tribunal e os critérios das Leis 8.911/1994 e 9.624/1998 (os períodos anteriores a 8/4/1998 são suficientes para a incorporação da vantagem de quintos) 
O quadro resumo de ocorrências e, quando for o caso, o detalhamento da norma legal e da jurisprudência para as inconsistências acima elencadas encontra-se no anexo II dessa instrução."
2.		Diante do exposto, a AudPessoal propõe, em pareceres uniformes, em síntese, a ilegalidade do ato de aposentadoria da Sra. Ana Lúcia Drummond, determinando-se ao órgão de origem que, "na hipótese de desconstituição da decisão judicial que tem amparado o pagamento da rubrica judicial, faça cessar o seu pagamento, ora impugnado por esta Corte, sob pena de responsabilidade solidária da autoridade administrativa omissa, nos termos do art. 262 do Regimento Interno/TCU" (peças 5 e 6) .
3.	O Ministério Público junto ao TCU, representado pelo Procurador Sérgio Ricardo Costa Caribé, manifesta-se em consonância com a proposta da Unidade Técnica (peça 7) , tecendo as seguintes considerações meritórias, in verbis:
"Trata-se da apreciação, para fins de registro, de ato concessório de aposentadoria emitido pela Universidade Federal de Minas Gerais. 
A Unidade Técnica (Sefip) propõe a ilegalidade do referido ato, em razão do pagamento da vantagem pessoal do art. 5º do Decreto 95.689/1988, sem que ela tenha sido absorvida pelos aumentos concedidos à carreira do interessado.
De fato, a jurisprudência deste Tribunal entende que a vantagem pessoal do art. 5º do Decreto 95.689/1988 deve ser absorvida pelas novas estruturas remuneratórias implantadas após a sua instituição, tendo em vista que tal parcela garantiu na época a apenas a irredutibilidade da remuneração com a implantação do Plano Único de Retribuição de Cargos e Empregos - PUCRE, criado pela Lei 7.596/1987.
Nesse sentido, pode-se citar os acórdãos 4.428/2014 e 1.708/2015, ambos da Primeira Câmara e relatados pelo Ministro Benjamin Zymler; bem como o Acórdão 2770/2014-TCU-Segunda Câmara, relatado pelo Ministro José Jorge, cuja ementa transcreve-se a seguir:
'PESSOAL. APOSENTADORIA. VANTAGEM PESSOAL DECORRENTE DO ART. 5º DO DECRETO 95.689/88 INDEVIDA. PAGAMENTO PROPORCIONAL DE PROVENTOS INDEVIDO. ATO CONSIDERADO ILEGAL. NEGATIVA DE REGISTRO. DETERMINAÇÕES.'
In casu, contudo, verifica-se que no âmbito da Ação Ordinária 2007.3800004444-1, a qual tramita na Justiça Federal de Minas Gerais, a interessada obteve decisão liminar favorável no sentido de manter o pagamento da referida parcela sem reduções até decisão final do pleito, sob as penas da lei.
Dessa forma, entende-se que, embora não seja possível suprimir a parcela impugnada, isso não compele este Tribunal a considerar o ato legal, tendo em vista que o princípio da independência das instâncias possibilita que esta Corte de Contas manifeste entendimento diverso daquele declarado pelo Poder Judiciário.
Nesse sentido, vale lembrar que é firme a jurisprudência de que as decisões judiciais de juízes ou tribunais não podem obrigar esta Corte de Contas a registrar ato de aposentadoria, a exemplo dos acórdãos 1.857/2003, 961/2006, 962/2006 e 963/2006 do Plenário, salvo quando o Tribunal for parte e a determinação for expedida pelo STF, conforme entendeu aquele Pretório Excelso no MS 23.665-DF, o que não se enquadra no caso ora analisado.
Ante o exposto, este membro do Ministério Público de Contas, em consonância com a Unidade Técnica, entende que o ato de aposentadoria constante dos autos deve ser considerado ilegal e ter seu registro negado.
Não obstante, a supressão da vantagem pessoal do art. 5º do Decreto 95.689/1988 deve ser realizada somente em caso de decisão desfavorável à interessada no âmbito da Ação Ordinária 2007.3800004444-1, a qual tramita na Justiça Federal de Minas Gerais."
	É o Relatório.

não há

Procurador Sergio Ricardo Costa Caribé.

PESSOAL. APOSENTADORIA. VANTAGEM PESSOAL INDEVIDA DECORRENTE DO ART. 5º DO DECRETO 95.689/88. SUPERVENIÊNCIA DE PLANOS DE CARREIRA QUE ENSEJARAM A ABSORÇÃO DA DIFERENÇA DE ENQUADRAMENTO E A EXTINÇÃO DA GAE. ILEGALIDADE DO ATO E NEGATIVA DE REGISTRO. DETERMINAÇÕES.

APOSENTADORIA (APOS)

Unidade de Auditoria Especializada em Pessoal (AudPessoal).

Em apreciação o ato de aposentadoria deferida pela Universidade Federal de Minas Gerais - UFMG em favor da Sra. Ana Lúcia Drummond, no cargo de Analista de Tecnologia da Informação. 
2.		A Unidade de Auditoria Especializada em Pessoal (AudPessoal) apontou que é irregular a falta de absorção por reajustes futuros da vantagem pessoal de que tratou o art. 5º do Decreto 95.689/1988.
3.		De acordo com a Unidade Técnica, tal pagamento foi garantido por decisão judicial não transitada em julgado, nos autos da Ação Ordinária 2007.3800004444-1, que tramita na Justiça Federal de Minas Gerais.
4.		Por entender que o dispositivo acima mencionado tinha por objetivo evitar o decesso salarial em função da reclassificação dos servidores no Plano Único de Classificação e Retribuição de Cargos e Empregos, sendo certo que a vantagem deveria ser absorvida pelos reajustes futuros ocorridos no cargo da ex-servidora, o que não ocorreu, a unidade especializada propôs a ilegalidade da presente concessão, com a consequente negativa de registro. 
5.		O Parquet especializado, de seu turno, representado pelo Procurador Sérgio Ricardo Costa Caribé, anuiu ao encaminhamento da unidade instrutiva. 
6.		De fato, é irregular a manutenção da vantagem deferida pelo art. 5º do Decreto 95.689/1988 - a seguir transcrito -, uma vez que se tratava de mecanismo destinado a eventual decesso remuneratório em razão de reenquadramento realizado:
"Art. 5° Cessa, a partir de 1° de janeiro de 1988, o pagamento de qualquer remuneração ou vantagem que vinham sendo percebidas em conformidade com o Plano Único de Classificação e Retribuição de Cargos e Empregos, instituído na conformidade da Lei n° 5.645, de 10 de dezembro de 1970, alcançado pelo disposto no art. 3° e seguintes da Lei n° 7.596, de 10 de abril de 1987.
§ 1° Publicado o ato de reclassificação dos servidores a que se refere este artigo, as respectivas instituições de ensino procederão ao encontro de contas entre a remuneração efetivamente paga e a que passaram a fazer jus, no período compreendido entre 1° de abril de 1987 e a data de publicação do mesmo ato.
§ 2° Na hipótese de a remuneração referente à categoria funcional e nível, considerada para efeito de enquadramento, ser superior à resultante da reclassificação do servidor no Plano Único de Classificação e Retribuição de Cargos e Empregos, ser-lhe-á assegurada diferença individual, como vantagem pessoal nominalmente identificável."
7.		Como é cediço, a jurisprudência pacífica deste Tribunal é no sentido de que o pagamento de parcelas dessa natureza deve cessar com as alterações na estrutura remuneratória dos interessados, oportunidade em que são absorvidas, conforme excertos da jurisprudência do TCU abaixo transcritos:
Acórdão 13752/2018-TCU-Primeira Câmara, relator Ministro Walton Alencar Rodrigues 
"A vantagem instituída pelo art. 5º do Decreto 95.689/1988 constitui vantagem pessoal nominalmente identificada (VPNI) , destinada a evitar decesso remuneratório decorrente da implantação do Plano Único de Classificação e Retribuição de Cargos e Empregos das universidades e demais instituições federais de ensino, estruturadas sob a forma de autarquia ou de fundação (Lei 7.596/1987) , e, mesmo se concedida por decisão judicial, deve ser paulatinamente absorvida por aumentos e reestruturações subsequentes, até seu completo desaparecimento."
Acórdão 18959/2021-TCU-Primeira Câmara - relator Ministro Aroldo Cedraz
"Ementa: APOSENTADORIA. CONSTATAÇÃO DE QUE O INTERESSADO RECEBE INDEVIDAMENTE VPNI DO ART. 5º, § 2º, DO DECRETO 95.689/1988, POIS JÁ DEVERIA TER SIDO ABSORVIDA PELOS AUMENTOS E REESTRUTURAÇÕES DA CARREIRA. ILEGALIDADE E NEGATIVA DE REGISTRO DO ATO CONCESSÓRIO. PEDIDO DE REEXAME. CONHECIDO. ELEMENTOS INSUFICIENTES PARA ALTERAR O JUÍZO REALIZADO. NEGATIVA DE PROVIMENTO."
8.		Nesse sentido, não há amparo à continuidade do pagamento desta parcela, eis que já deveria ter sido absorvida pelas inúmeras reestruturações remuneratórias supervenientes, a exemplo daquelas fixadas nas Leis 11.091/2005 e 11.784/2008.
9.	Nessa ordem de ideias, considerando que a decisão judicial benéfica à Interessada, proferida no âmbito da Ação Ordinária 2007.3800004444-1, em sede de liminar, determina "à UFMG que se abstenha de modificar ou rever a remuneração percebida pelos autores, com a redução ou exclusão da parcela denominada vantagem pessoal do cálculo da GAE, identificada no contracheque através da rubrica VANT.PES.ART.5.DEC.95.689/88, até decisão final do presente pleito, sob as penas da lei" (peça 3, p. 28) , cabe determinar ao ente de origem que acompanhe o seu correspondente desfecho e, na hipótese de sua desconstituição, faça cessar o seu pagamento, sob pena de responsabilidade solidária da autoridade administrativa omissa, nos termos do art. 262 do Regimento Interno/TCU.
10.	Por fim, esclareço que o ato em questão deu entrada nesta Corte de Contas em 2022, não se aplicando a sistemática definida pelo Plenário, mediante o Acórdão 122/2021 (relator Ministro Walton Alencar Rodrigues) , na linha de observar o Recurso Extraordinário 636.553, em que foi fixado prazo de cinco anos para que o TCU registre os atos de concessão inicial de aposentadoria, reforma ou pensão, após o qual serão considerados  "tacitamente registrados", podendo posteriormente o ato que contenha alguma ilegalidade ser submetido ao procedimento de revisão de ofício, com base no art. 54 da Lei 9.784/1999 c/c o art. 260, § 2º, do Regimento Interno/TCU. 
	Ante o exposto, acolho os pareceres emitidos nos autos e voto por que seja adotada a Deliberação que ora submeto a este Colegiado.
T.C.U., Sala das Sessões, em 28 de fevereiro de 2023.
MARCOS BEMQUERER COSTA 
Relator